臺灣高等法院民事判決　　　　　　　　　94年度建上字第45號
上　訴　人　　台北市政府工務局新建工程處
即附帶被上訴人
法定代理人　　甲○○
訴訟代理人　　李宜光律師
被　上訴人　　福清營造股份有限公司
即附帶上訴人
法定代理人　　乙○○
訴訟代理人　　吳誠修律師
複　代理人　　廖健男律師
上列當事人間給付工程款事件，上訴人對於中華民國94年 5月19
日臺灣臺北地方法院94年度建字第65號第一審判決提起上訴，本
院於94年11月22日言詞辯論終結，判決如下：
    主  文
原判決關於命上訴人給付逾新台幣柒佰伍拾玖萬參仟伍佰參拾玖
元本息部分及該部分假執行之宣告，暨命上訴人負擔訴訟費用之
裁判均廢棄。
上開廢棄部分，被上訴人在第一審之訴及假執行之聲請均駁回。
上訴人其餘上訴部分駁回。
福清營造股份有限公司附帶上訴駁回。
第一審訴訟費用關於命上訴人負擔部分，及第二審訴訟費用關於
上訴部分，由被上訴人負擔拾分之貳，餘由上訴人負擔。第二審
訴訟費用關於附帶上訴部分，由附帶上訴人負擔。
    事  實
甲、上訴人即附帶被上訴人方面：
壹、聲明：
一、原判決不利上訴人部分廢棄。
二、上開廢棄部分，請求駁回被上訴人之訴及假執行之聲請。
三、駁回對造之附帶上訴。
貳、陳述：除與原判決記載相同者外，補稱略以：
一、上訴人主張扣抵之違約金新台幣（以下同）935萬8356元，
    僅為依約10倍計算違約金3529萬6332元之百分之26，並無違
    約金過高之情形。
乙、被上訴人即附帶上訴人方面：
壹、聲明：
一、原判決不利於附帶上訴人部分廢棄。
二、附帶被上訴人應再給付附帶上訴人2萬5408元及自民國92年3
    月17日起至清償日止按週年利率百分之5計算之利息。
三、駁回對造之上訴。
貳、陳述：除與原判決記載相同者外，補稱略以：
一、本件被上訴人並無違約。退萬步言，縱認被上訴人有超載，
    但並無污染環境，僅因有一筆超載遭警察機關取締即論予全
    部違約未免過苛，且合約約定違約金依車輛規定載運量乘以
    合約廢方處理單價後金額之10倍計算違約金，致上訴人計算
    之違約金高達3529萬6332元，亦顯然過高。被上訴人承攬本
    件工程其中「物料清運」部分之工款金額僅 980萬8751元而
    已，上訴人計算之違約金竟達3529萬6332元，扣抵違約金金
    額高達全部物料清運部分之工程款，其欠缺公平莫此為甚。
    理  由
一、被上訴人主張：其於民國89年6月2日與上訴人訂立工程採購
    合約（下稱系爭合約），由其向上訴人承包「環東基河快速
    道路工程南港經貿園區區段徵收範圍建築廢棄物處理工程」
    （下稱系爭工程），約定全部工程總價為新台幣（下同）3
    億6200萬元，工程結算後之總價按實做數量計算之。嗣被上
    訴人依約完成系爭工程，經上訴人於92年 1月24日完成驗收
    ，被上訴人並於92年 2月17日收受上訴人檢送之系爭工程工
    程結算驗收證明書、驗收紀錄。依該工程結算驗收證明書之
    記載，結算總價為3億0911萬4500元，上訴人已給付工程款2
    億9975萬6144元，尚餘尾款 935萬8356元未付。被上訴人於
    92年 3月11日發函請求上訴人給付上開工程尾款，依系爭合
    約第 6條約定，上訴人應於核實後5日內即92年3月16日給付
    ，詎上訴人未依約給付，應自92年 3月17日起負遲延責任。
    爰依承攬法律關係，請求上訴人給付935萬8356元，及自92
    年3月17日起至清償日止，按週年利率5%計算之利息。
    上訴人對兩造訂立系爭合約，由被上訴人承攬系爭工程，被
    上訴人已完成系爭工程，其於92. 1.24日完成驗收，系爭工
    程結算總價為3億0911萬4500元，其已給付工程款2億9975萬
    6144元，尚有尾款 935萬8356元未付等情不爭執。惟辯以：
    被上訴人於系爭工程履行期間，於90. 3.17以車號BS-161號
    車輛載運廢棄物至焚化廠區時，因超載經警查獲，上訴人乃
    核對被上訴人公司所有車輛進出工地載運廢棄物至焚化廠之
    相關載重資料，發現被上訴人公司之車號BS-161車輛、BE-7
    89車輛、BE-790車輛，其載重均有嚴重超載情形，詳如原審
    被證3統計表，被上訴人違反系爭合約第17條第4項（應為第
     5項）約定，依合約第17條規定核算被上訴人違約金之總額
    共計為3529萬6332元，惟因系爭合約第17條第4項（應為第5
    項）第 2款約定，上訴人得扣抵之金額以「直至本合約廢方
    處理費扣完為止」，而系爭工程中「物料清運」結算金額為
    980萬8751元，因此上訴人主張扣抵之違約金僅以980萬8751
    元為限，且該935萬8356元亦僅為前開計算違約金3529萬633
    2 元之百分之26，並無違約金過高之情形。上訴人自得依約
    扣抵而拒絕給付被上訴人本件請求之935萬8356元等語。
    （原審命上訴人應給付被上訴人933萬2948元及自92.3.17起
    至清償日止之遲延利息，駁回被上訴人其餘之訴。上訴人就
    其敗訴部分提起上訴；被上訴人就其敗訴部分提起附帶上訴
    。）
二、
(一)、本件兩造於89年6月2日訂立系爭合約，由被上訴人承攬系爭
    工程，被上訴人已完成系爭工程，上訴人於92. 1.24完成驗
    收，系爭工程結算總價為 3億0911萬4500元，上訴人已付工
    程款2億9975萬6144元，尚有尾款935萬8356元未付。另被上
    訴人於系爭工程履行期間之90. 3.17以車號BS-161號車輛載
    運物品至焚化廠區時，經警查獲超載等情，有被上訴人提出
    之工程採購合約、工程結算驗收證明書、驗收紀錄及上訴人
    提出之車輛違規查詢表等可稽，且為兩造所不爭執，堪認為
    真正。
(二)、另上訴人主張原審被證 3「可燃料載送至內湖廠超過21噸（
    小車）統計表、可燃料載送至北投廠超過噸（大車）或21噸
    （小車）、可燃料載送至木柵廠超過噸（大車）或21噸（小
    車）統計表」，（見原審卷第40－61頁）係依據被上訴人以
    電腦磅秤紀錄燒錄之光碟製作而成乙節，雖被上訴人否認之
    。惟被上訴人謂將該統計表與被上訴人持有之磅單核對，其
    內容大致相符，該統計表諒係上訴人依據磅單（被上訴人在
    工地現場載運「可燃物」之車輛，每次出車，均須至地磅過
    磅，並由上訴人現場人員會同監造單位人員監看過磅情形，
    製作磅單各持一聯）製作而成等語（見本院卷第29頁、第35
    頁）。是堪認上訴人提出之原審被證 3統計表記載內容即被
    上訴人車輛載運物品至焚化廠之日期、進場時間、出場時間
    、車號、總重、空車重、可燃料重等與事實相符，可信為真
    正。
三、被上訴人主張依據承攬契約，上訴人應給付其尾款935萬835
    6元及自92.3.17起之遲延利息。上訴人則以上開情詞置辯。
    經查：
(一)、
１、系爭合約第17條第5項約定「車輛載運工程材料或廢棄物，
    有超載、任意傾倒或不加裝帆布遮蓋等污染環境情事，經甲
    方（上訴人）或相關主管機關查獲屬實者，依下列方式扣款
    ：一第一次查獲屬實者，依該車規定載運量乘以合約廢方處
    理單價後金額之10倍計算違約金，並自最近一次之估驗計價
    款內扣款。二第二次以上查獲屬實者，每次依該車規定載運
    量乘以合約廢方處理單價後金額之20倍計算違約金，並自最
    近一次之估驗計價款內扣抵，直至本合約廢方處理費扣完為
    止。」（見原審卷第38頁）。
２、被上訴人抗辯系爭合約係上訴人單方面製作之制式契約，上
    開規定，依民法第247條之1規定應為無效云云。上訴人對系
    爭合約第17條規定係普遍規定在台北市政府與相關廠商簽訂
    之合約中乙節不爭執（見本院卷第58頁背面），惟謂上開規
    定係基於上訴人為政府機關，本即肩負有管理廢棄物載運是
    否超重、是否違法傾倒以及維護道路安全、環境景觀之公益
    責任等語。
    經核上開規定，係要求被上訴人於清運過程，勿違反道路交
    通安全管理、環保等相關法令規定；而遵守法令規定，乃國
    民應守之基本義務，是上開規定並無民法第247條之1所定之
    情形，被上訴人謂上開約定應為無效乙節，尚非可採。
３、被上訴人另謂其係載運「可燃料」至焚化爐作為助燃料，並
    非「廢棄物」，無上開規定之適用云云。
    查被上訴人「環東基河快速道路工程南港經貿園區區段徵收
    範圍建築廢棄物處理工程設備器材規範」（下稱「器材規範
     」）「1.1 一般規定：(2)，建築廢棄物分類處理設施，係
    用來將混合建築廢棄物分離為土石、木材、塑膠、金屬等四
    大類，其中土石類提供南港經貿園區公共工程回填使用，木
    材、塑膠類由承包商運至指定焚化廠或掩埋場處置，至於分
    類後金屬類物料則屬承包商財產，其清運處置由承商自理。
    」（見本院卷第42頁），是堪認被上訴人之車輛依約載運至
    焚化爐焚燒之物品「可燃物」，確為「廢棄物」，而有上開
    規定之適用。
４、被上訴人復謂內湖焚化爐有車輛進場時之總重量不得超過40
    噸之限制。上開合約第17條第 5項所約定之「超載」，依當
    時雙方之共識，係指不得超過內湖焚化爐車輛進場限制之40
    噸，所謂主管機關應係內湖焚化廠而言云云。
    查系爭合約第17條條5項第1款規定「第一次查獲屬實者，依
    該車規定載運量乘以合約廢方…」，是其「超載」自係指逾
    該車載重限制，而非指焚化爐車輛進場重量之限制，被上訴
    人此一抗辯亦無足採。
５、被上訴人謂系爭工程工地設有地磅，被上訴人載運「可燃物
    」之車輛，每次出車前，均由上訴人現場人員會同監造單位
    人員監看過磅，必須監造人員在磅單上會章方可放行出車，
    被上訴人若有違約情事，監造單位人員不僅不可能會章放行
    ，更不可能估驗計價等語。上訴人則謂其無法於地磅當場發
    現車輛有無超載云云。
    查被上訴人系爭「器材規範」2.6地磅設施規定「 (1) 承包
    商負責提供、安裝及維護兩組地磅（…）分別供作進場及出
    場車輛計量使用，地磅連接至2組設於記錄室之終端機。…
    。(2) 地磅係用來量測由建築廢棄物分類處理設施分離出各
    類物料之淨重，以為相關工程項目計價之準據。(8) 出場物
    料淨重依車輛通過進、出兩地磅量測重量自動計算而得，並
    將數據成果立即以印表機列印在如表 3之每日紀錄表或其他
    經工地工程司認可之表格格式。(9) 於每日工作結束前，承
    包商應彙整當日操作數據記錄，提供工地工程司存查。」（
    見本院卷第44－45頁）。是堪認工地現場係由被上訴人負責
    測量車輛地磅載重操作及載重電腦記錄，並於每日工作結束
    前彙整當日操作數據記錄供工地工程司存查，該車輛地磅載
    重記錄雖係作為相關工程項目「計價之準據」，但亦可由此
    知悉被上訴人車輛有無「超載」之情，且依上訴人所述，其
    即係依此電腦紀錄製作原審被證 3，是上訴人稱其無法於地
    磅當場發現車輛有無超載乙節，尚難認與情理相符而堪採信
    ，惟尚不得依此即可免被上訴人車輛「超載」違約之責。
５、被上訴人抗辯違約金過高云云。
、查系爭工程被上訴人結算總價為 3億0911萬4500元，係包括
    「分類處理」、「物料清運」、「土方工程」、「排水工程
    」等大項，本件係「物料清運」部分，其結算金額為 980萬
    8751元，有上訴人提出之結算明細表可稽（見原審卷第63頁
    ）。
、系爭合約第17條第5項第1款規定「第一次查獲屬實者，依該
    車規定載運量乘以合約廢方處理單價後金額之十倍計算違約
    金」。查系爭合約第17條第 5項約定「車輛載運工程材料或
    廢棄物，有超載、任意傾倒或不加裝帆布遮蓋等污染環境情
    事，…依下列方式扣款」，是依民法第250條第2項規定，該
    「扣款」應屬損害賠償總額性質之違約金。上訴人未說明因
    被上訴人車輛「超載」，其所受損害為何。則被上訴人抗辯
    該約定之違約金過高，核屬可採，應予核減至一倍。
(二)、本件上訴人以十倍計算之違約金為3529萬6332元（見原審卷
    第62頁），則核減至一倍之違約金應為352萬9633元。
(三)、又本件上訴人於被上訴人車輛出場過磅時，即得知悉有無「
    超載」，惟其任令被上訴人車輛出場，且依上訴人所述被上
    訴人BS-161號車輛在90. 3.17被警查獲超載，則其益應於被
    上訴人車輛出場時注意有無「超載」之情，然依上訴人提出
    之原審被證3（原審卷第40－61頁）所示，多為90.3.17以後
    （僅原審卷第52.53頁及54頁部分係90.3.17以前）「超載」
    情形，且延至90. 9.11（見原審卷第46頁），益證上訴人對
    本件損害之發生與有過失。本件應依民法第217條第1項規定
    減輕被上訴人賠償金額。爰減經其二分之一之賠償金額，則
    被上訴人應賠償之違約金為176萬4817元（0000000/2=00000
    00）。
(四)、被上訴人得請求之尾款為 935萬8356元，扣除其應賠償上訴
    人之違約金176萬4817元，本件被上訴人得請求之金額為759
    萬3539元。
四、綜上所述，被上訴人本於承攬關係，請求上訴人給付 759萬
    3539元及自92年 3月17日起至清償日止按年息百之五計算之
    利息，為有理由，應予准許。逾上開數額之請求，為無理由
    ，不應准許，其假執行之聲請亦失所附麗，應併予駁回。原
    審命上訴人給付 933萬2948元及遲延利息，就上述被上訴人
    請求不應准許部分，原審為上訴人敗訴之判決，尚有未洽，
    上訴意旨指摘原判決此部分不當，求予廢棄改判，為有理由
    ，爰由本院將原判決此部分廢棄，改判如主文第二項所示。
    至被上訴人之請求應准許部分，原審為上訴人敗訴之判決，
    尚無違誤，上訴意旨指摘原判決此部分不當，求予廢棄改判
    ，為無理由，應予駁回。被上訴人之請求不應准許部分，原
    審為被上訴人敗訴之判決，被上訴人提起附帶上訴指摘原判
    決該部分不當，求予廢棄改判，為無理由，應予駁回。
五、本件事證已明，兩造其餘攻擊防禦方法，經核與本判決之結
    果不生影響，爰不一一論述。
六、據上論結，本件上訴人之上訴為一部有理由，一部無理由，
    附帶上訴人之上訴為無理由，依民事訴訟法第449條第1項、
    第450條、第78條、第79條，判決如主文。
中　　華　　民　　國　　94　　年　　12　　月　　6　　日
　　　　　　　　　民事第九庭  　審判長法　官  吳景源
　　　　　　　　　　　　　　　　      法　官  鄭威莉
　　　　　　　　　　　　　　　　      法　官  滕允潔
正本係照原本作成。
如不服本判決，應於收受送達後20日內向本院提出上訴書狀，其
未表明上訴理由者，應於提出上訴後20日內向本院補提理由書狀
（均須按他造當事人之人數附繕本）上訴時應提出委任律師或具
有律師資格之人之委任狀；委任有律師資格者，另應附具律師資
格證書及釋明委任人與受任人有民事訴訟法第466條之一第一項
但書或第二項（詳附註）所定關係之釋明文書影本。
中　　華　　民　　國　　94　　年　　12　　月　　7 　　日
　　　　　　　　　　　　　　　　　　　書記官  黃麗玲
附註：
民事訴訟法第四百六十六條之一（第一項、第二項）：
對於第二審判決上訴，上訴人應委任律師為訴訟代理人。但上訴
人或其他法定代理人具有律師資格者，不在此限。
上訴人之配偶、三親等內之血親、二親等內之姻親，或上訴人為
法人、中央或地方機關時，其所屬專任人員具有律師資格並經法
院認為適當者，亦得為第三審訴訟代理人。
